---
title: "Caracterización según apoyo a la democracia"
author: "Juan Araya y Sofía Cisternas"
date: "`r format(Sys.Date())`"
lang: es
execute:
  echo: TRUE
  message: FALSE
  warning: FALSE
format:
  html:
    theme:
      light: cosmo
      dark: darkly
    toc: TRUE
    toc-depth: 3
    number-sections: TRUE
    code-fold: TRUE
    code-copy: TRUE
    code-tools: TRUE
    smooth-scroll: TRUE
---

```{r}
rm(list = ls())
library(readxl)
```

```{r}
library(rio)

latinobarometro <- import("Latinobarometro_2024_Excel_esp_v20250817.xlsx")


```

# 1 Problematización

Problema Según el informe “El estado global de la democracia” de IDEA Internacional, en 2024 el 54% de los países han sufrido un deterioro en al menos un indicador clave de desempeño democrático. AGREGAR SOBRE CHILE → SOFI

En este contexto, se vuelve relevante identificar y analizar las características de la ciudadanía con respecto a sus características personales, generacionales y territoriales con la finalidad de predecir su apoyo a la democracia.

# 2 Pregunta de análisis

Debido a la caracterización antes mencionada, es que surge la siguiente pregunta de investigación: ¿De qué manera se puede predecir el apoyo a la democracia de las personas en Chile analizando sus características personales, generacionales y territoriales de participación política mediante un modelo de Random forest?

# 3 Objetivo

Identificar y analizar las diferentes características personales, generacionales y territoriales de participación política que permiten clasificar a las personas de acuerdo con su nivel de apoyo a la democracia (alto, medio, bajo) utilizando variables de participación política, actitudes cívicas y características sociodemográficas mediante un modelo de Random Forest.

# 4 Fuente de datos y variables a utilizar

Encuesta Latinobarómetro 2024 - Base de datos Chile

```{r}

latinobarometro <- read_excel()
```

# Metodología

## Variables del modelo

Variable dependiente:

-   `P11STGBS` ¿Con cuál de las siguientes frases está Ud. más de acuerdo?

Variables independientes:

Participación política:

-   `P26ST.` ¿Cuál frase está más cerca de su manera de pensar?

-   `P38STGBS.` ¿Hay algún partido político hacia el cual se sienta usted más cercano que hacia el resto de los partidos?

-   `P39STGBS.A` Si este domingo hubiera elecciones, ¿Por cuál partido político votaría Ud.?

-   `P44ST.` ¿Dónde suele Ud expresar sus opiniones sobre los problemas del país o Ud no suele hacerlo?

Actitudes cívicas / institucionales:

-   `P2ST.` ¿Diría Ud. que este país...?

-   `P6STGBS.` ¿Cómo calificaría en general la situación económica actual del país? Diría Ud. que es...?

-   `P14STGBS A-N.` ¿cuánta confianza tiene usted en ellas: mucha (1), algo (2), poca (3) o ninguna confianza(4) en…?

    1.  Las Fuerzas Armadas

    2.  La policía/Carabineros

    3.  La Iglesia

    4.  Congreso/Parlamento

    5.  Gobierno

    6.  Poder Judicial

    7.  Los partidos políticos

    8.  (La institución Electoral del país)

    9.  El presidente

    10. Radio

    11. Televisión

    12. Redes sociales

    13. Diarios

    14. Sindicatos

-   `P15STGBS.` ¿Ud. aprueba o no aprueba la gestión del gobierno que encabeza el presidente (nombre)?

-   `P3NOIJ.` ¿Podría usted indicar aquéllos que no le gustaría tener de vecinos?

Sociodemográficas:

-   `P16ST.` En una escala dónde “00" es la “izquierda” y “10" la “derecha”, ¿Dónde se ubicaría Ud.?

-   `S1.` ¿Cuál es su religión?

-   `S2.` ¿Ud. se describiría como perteneciendo a la clase...?

-   `S6.` Usted o algún familiar cercano recibe algún beneficio o apoyo del gobierno de su país?

-   `S16.` ¿Es Ud. ciudadano (NACIONALIDAD)?

-   `Región`

-   `Edad`

-   `Sexo`



# Análisis exploratorio
```{r}

str(latinobarometro)

head(latinobarometro)

summary(latinobarometro)

glimpse(latinobarometro)

skim(latinobarometro)
```


# Análisis descriptivo

```{r}
#| label: Setup
#| include: FALSE
rm(list = ls())

library(dplyr)
library(ggplot2)
library(rio)
library(skimr)
library(tidyr)
library(haven)
library(plotly)
library(DT)

```

```{r}
```

When you click the **Render** button a document will be generated that includes both content and the output of embedded code. You can embed code like this:

You can add options to executable code like this

```{r}
#| echo: false
2 * 2
```

The `echo: false` option disables the printing of code (only output is displayed).
