---
title: "Caracterización de las personas según su nivel de apoyo a la democracia"
author: "Juan Araya y Sofía Cisternas"
date: "`r format(Sys.Date())`"
lang: es
execute:
  echo: TRUE
  message: FALSE
  warning: FALSE
format:
  html:
    theme:
      light: cosmo
      dark: darkly
    toc: TRUE
    toc-depth: 3
    number-sections: TRUE
    code-fold: TRUE
    code-copy: TRUE
    code-tools: TRUE
    smooth-scroll: TRUE
---

```{r}
#| label: Setup
#| include: FALSE
rm(list = ls())

library(dplyr)
library(ggplot2)
library(skimr)
library(tidyr)
library(haven)
library(readxl)
library(janitor)
library(stringr)
library(png)
library(grid)
```

# Problematización

El Instituto Internacional para la Democracia y la Asistencia Electoral (IDEA Internacional) evalúa el desempeño democrático de 173 países a lo largo de los años por medio de la medición de diversos indicadores ligados al Estado de Derecho, la representación, participación y a los derechos humanos. Dichos indicadores se categorizan y contemplan los siguientes factores (IDEA Internacional, 2025):

```{r}
#| label: Indicadores de rendimiento democrático
#| echo: FALSE

png <- "https://raw.githubusercontent.com/sofiacisternas/Capstone/main/Indicadores%20IDEA.png"

download.file(png, destfile = "indicadores.png", mode = "wb")

img <- readPNG("indicadores.png")
grid.raster(img)
```
Fuente: IDEA Internacional, 2025.

Los indicadores provienen de 22 fuentes de datos diferentes y se analizan en conjunto con datos cualitativos centrados en eventos sobre el desarrollo de la democracia en los países analizados (IDEA Internacional, 2025).

Con base a dichos datos, IDEA Internacional elabora un informe denominado como “El Estado Global de la Democracia”, en el cual se concentra el análisis efectuado y se emiten conclusiones a partir de los avances o retrocesos en indicadores fundamentales para el desarrollo democrático. En la última versión publicada, correspondiendo a las mediciones ejecutadas durante 2024, se evidenció que 54% (94) de los países han sufrido un deterioro en al menos uno de los factores en comparación con su desempeño hace cinco años. Contrariamente, solo el 32% (55) demostró avances en al menos uno de los factores en el mismo periodo (IDEA Internacional, 2025).

Asimismo, las tendencias globales han demostrado que las libertades civiles fueron uno de los factores que más deterioro experimentó, impactando aspectos como la libertad de prensa, libertad de expresión, igualdad económica y acceso a la justicia. Sin embargo, se observaron avances los indicadores relacionados con la ausencia de corrupción, acceso a la justicia y elecciones creíbles (IDEA Internacional, 2025).

Chile, por su parte, se caracteriza por tener un alto desempeño en las cuatro categorías analizadas, pero especialmente en materia de Representación (0,88/1) y Estado de Derecho (0,73/1). En este sentido, el país está dentro del 25% de los países con mejor desempeño a nivel global, demostrando avances significativos en integridad y seguridad personal, libertades civiles y acceso a la justicia (IDEA Internacional, s.f.).

A pesar del estable posicionamiento del país en materia democrática, se ha evidenciado una baja confianza de la ciudadanía hacia las instituciones políticas y de representación. La Encuesta CEP N°95, correspondiente a septiembre-octubre 2025, los partidos políticos y el Congreso Nacional son las instituciones evaluadas con menor nivel de confianza, alcanzando una puntuación de solo el 3% y 8% respectivamente. Similarmente, la encuesta evidencia que un 61% de las personas considera que la situación política en Chile está mala o muy mala, en contrate con el 10% que opina que está buena o muy buena. Sin embargo, solo un 19% opina que la democracia en el país funciona mal o muy mal (Encuesta CEP N°95, 2025).

Por tanto, se vuele relevante analizar cómo se caracterizan las personas según su nivel de apoyo a la democracia según factores sociodemográficos, niveles de participación política y percepciones ciudadanas e institucionales. Debido a que, algunos académicos han argumentado que el apoyo de la ciudadanía hacia la democracia se mide en gran parte por la capacidad de “delivery” de este tipo de régimen, es decir, por la capacidad de las instituciones de generar resultados concretos en la vida de las personas (Escudero, 2025). Asimismo, se ha señalado que la desafección ciudadana funciona como una antesala al autoritarismo, donde dicha desafección tiende a manifestarse cuando las personas sienten que el régimen democrático no resuelve sus necesidades básicas ni garantiza sus derechos (Leibe, 2025).

# Pregunta de análisis

Considerando el contexto global de deterioro democrático y la combinación en Chile de altos niveles de desempeño democrático con bajos niveles de confianza institucional, surge la siguiente pregunta de investigación: ¿De qué manera las características sociodemográficas, los niveles de participación política y las percepciones ciudadanas e institucionales ayudan a predecir el nivel de apoyo a la democracia de las personas en Chile mediante un modelo de Random Forest?

# Objetivo general del proyecto

Identificar y analizar las diferentes características personales que permiten clasificar a las personas de acuerdo con su nivel de apoyo a la democracia (alto, medio, bajo) utilizando variables de participación política, percepciones cívicas e institucionales y características sociodemográficas mediante un modelo de Random Forest para evaluar su capacidad predictiva y la importancia relativa de cada variable por utilizar.

# Fuente de datos y variables a utilizar

A fin de caracterizar a las personas según su nivel de apoyo a la democracia, se utilziará el estudio de opinión pública desarrollado por Latinobarómetro en su versión correspondiente al año 2024, específicamente la base de datos que únicamente contiene la información de Chile.

```{r}
#| label: Cargar base de datos

#Cargar url que contiene la BBDD
url <- "https://raw.githubusercontent.com/sofiacisternas/Capstone/main/F00018328-Latinobarometro_2024_Chile_Excel_esp_v1.xlsx"

#Crear archivo
archivo <- tempfile(fileext = ".xlsx")

#Descargar archivo
download.file(url, archivo, mode = "wb")

#Archivo como DF
latinobarometro <- read_excel(archivo)

```

```{r}
#| label: Limpiar base de datos para posteriormente filtrar

limpieza <- latinobarometro %>%
  rename_with(~ str_extract(., "^[^ :]+"))
```

```{r}
#| label: Filtrar base

base <- limpieza %>% 
  select(
    #Variable dependiente
    P11STGBS,
    
    #Participación política
    P26ST,
    P38STGBS,
    P44ST,
    P36STGBS,
    
    #Percepciones cívicas / institucionales
    P2ST,
    P17ST,
    P25ST,
    P54N,
    
    # Sociodemográficas
    P16ST,
    S1,
    S2,
    REEDAD,
    SEXO)
```

## Variables del modelo

Con el propósito de medir el nivel de apoyo a la democracia, la participación política, las percpeciones cívicas e institucionales y las características sociodemográficas de las personas, se utilizaran las variables descritas a continuación:

### Variable dependiente
P11STGBS. "¿Con cuál de las siguientes frases está Ud. más de acuerdo?" (La democracia es preferible a cualquier otra forma de gobierno = 1, En algunas circunstancias, un gobierno autoritario puede ser preferible a uno democrático = 2, A la gente como uno le da lo mismo un régimen democrático que uno no democrático = 3)

### Variables independientes
#### Participación política
- P26ST. "¿Cuál frase está más cerca de su manera de pensar?" (La manera como uno vota puede hacer que las cosas sean diferentes en el futuro = 1, No importa cómo uno vote, no hará que las cosas sean mejor en el futuro = 2)
- P38STGBS. "¿Hay algún partido político hacia el cual se sienta usted más cercano que hacia el resto de los partidos?" (Sí = 1, No = 2)
- P44ST. "¿Dónde suele Ud. expresar sus opiniones sobre los problemas del país o Ud. no suele hacerlo?" (Manifestación/protesta = 1, Redes sociales = 2, Entre amigos = 3, En familia = 4, No suelo hacerlo = 5)
- P36STGBS. "¿Cuán interesado está Ud. en la política?" (Muy interesado = 1, Algo interesado = 2, Poco interesado = 3, Nada interesado = 4)

#### Percepciones cívicas / institucionales
- P2ST. "¿Diría Ud. que este país...?" (Está progresando = 1, Está estancado = 2, Está en retroceso = 3)
- P54N. "En una escala donde 00 es para nada corrupto y 10 totalmente corrupto, ¿cuán corrupto cree Ud. que es el país?" (Escala 00–10)
- P25ST. "¿Usted se siente políticamente representado en el parlamento/congreso?" (Sí = 1, No = 2)
- P17ST. "¿Cuán justa cree Ud. que es la distribución del ingreso en el país?" (Muy justa = 1, Justa = 2, Injusta = 3, Muy injusta = 4)

#### Sociodemográficas
- P16ST. "En una escala donde 00 es izquierda y 10 es derecha, ¿dónde se ubicaría Ud.?" (Escala 00–10)
- S1. "¿Cuál es su religión?" (Respuesta abierta)
- S2. "¿Ud. se describiría como perteneciendo a la clase...? (Alta = 1, Media alta = 2, Media = 3, Media baja = 4, Baja = 5)
- "Recodificación Edad" (16-25 = 1, 26-40 = 2, 41-60 = 3, 61 y más = 4)
- "Sexo"

# Análisis exploratorio y descriptivo
En primer lugar, para poder analizar las variables y su distribución, es necesario realizar una serie de modificaciones, a fin de facilitar el tratamiento de los datos y de interpretación de resultados.
## Observación inicial de base filtrada

```{r}
#| label: Primera visualización base final
#| include: FALSE

summary(base)
skim(base)
```

## Modificación de variables
Para realizar el análisis deseado, en primer lugar se asigna como valor perdido todos aquellos casos en los cuales se contemple los números -5, -2 y -1. Adicionalmente, en la variable P16ST también se asigna como valor perdido en número 97. Esto se debe a que en la variable de religión, este valor corresponde a aquellas personas que establecieron no identificarse con ninguna religión.

Asimismo, la variable P16ST (espectro político) es recodificada para categorizarse en tres valores principales y fácilitar el análisis, donde los valores del 0 al 3 representan una representación en el espectro político con tendencia izquierdista, los valores del 4 al 6 una tendencia más de centro, y los valores del 7 al 10 como una identificación de tendencia hacia la derecha. 

Finalmente, la variable S1 (identificación religiosa) se recodifica a fin de agrupar a las personas en dos categorías: identificación religiosa y sin identificación religiosa.
```{r}
#| label: Recodificación
#| echo: false

df <- base %>%
  #Valores perdidos por NA
  mutate(across(
    everything(),
    ~ ifelse(. %in% c(-5, -2, -1), NA, .)
  )) %>%
  #P16ST - Espectro político
  mutate(
    RP16 = case_when(
      P16ST %in% c(0, 1, 2, 3) ~ 1, #Izquierda
      P16ST %in% c(4, 5, 6) ~ 2, #Centro
      P16ST %in% c(7, 8, 9, 10) ~ 3, #Derecha
      P16ST == 97 ~ NA_real_
    )) %>%
  
  #S1 - Identificación religiosa
  mutate(
    RS1 = case_when(
      S1 == 97 ~ 2, #Sin identificación religiosa
      TRUE ~ 1 #Identificación religiosa
    )) %>% 
  na.omit()
```

## 
```{r}
#| label: 

```


# Random Forest



# Referencias

- Centro de Estudio Públicos. (2025).  Encuesta CEP N°95, Septiembre - Octubre 2025. https://static.cepchile.cl/uploads/cepchile/2025/10/13-113839_vwlh_ppt95_conferencia_OP_con-anexo_VF_29102025.pdf
- IDEA Internacional. (s.f.). Chile. https://www.idea.int/democracytracker/country/chile 
- IDEA Internacional. (2025). The Global State of Democracy 2025: Democracy on the Move. https://www.idea.int/publications/catalogue/global-state-of-democracy-2025-democracy-on-the-move?lang=en
- Universidad de Chile. (2025). Los ejes del debate sobre la democracia: Deterioro global y crisis del “delivery”. https://gobierno.uchile.cl/noticias/233404/los-ejes-del-debate-sobre-la-democracia-deterioro-global-y-crisis
